臺灣新竹地方法院刑事判決　　　　　　　 99年度訴字第145號
公　訴　人　臺灣新竹地方法院檢察署檢察官
被　　　告　鄭建男
　　　　　　蕭仁德
共　　　同
指定辯護人　本院公設辯護人林建和
上列被告等因偽造有價證券等案件，經檢察官提起公訴（98年度
偵字第8470號），本院判決如下：
    主  文
鄭建男意圖供行使之用，而偽造有價證券，累犯，處有期徒刑
年貳月。如附表一編號１所示偽造之「鄭建華」署押及附表一編
號２所示本票上關於偽造鄭建華為共同發票人之部分，均沒收。
蕭仁德意圖供行使之用，而偽造有價證券，處有期徒刑壹年捌月
。如附表二編號１至編號３所示偽造之「賈惠平」署押共捌枚、
附表二編號４所示本票上關於偽造賈惠平為共同發票人之部分及
附表二編號５所示偽造之支票張，均沒收。
    事  實
一、鄭建男前於民國89年間，因違反槍砲彈藥刀械管制條例案件
    ，經本院以89年度易字第950 號判決判處有期徒刑9 月；又
    於89年間，因竊盜案件，經臺灣高等法院以89年度上易字第
    2755號判決判處有期徒刑1 年；復於89年間，因施用毒品案
    件，經本院以89年度竹北簡字第182 號判決判處有期徒刑6
    月；另於90年間，因偽造有價證券等案件，經本院以90年度
    訴字第547 號判決判處有期徒刑1 年10月、4 月；上開案件
    再經本院以91年聲字第123 號裁定定其應執行有期徒刑4 年
    確定，經接續執行，於93年3 月22日縮短刑期假釋付保護管
    束出監，並於93年10月17日保護管束期滿，未經撤銷假釋，
    視為執行完畢。詎猶不知悔改，因欲提高信用向地下錢莊借
    款新臺幣（下同）10萬元，竟基於意圖偽造有價證券供行使
    之用及行使偽造私文書之犯意，在未徵得其兄鄭建華之明示
    、默示同意或授權之情形下，於96年4 月4 日（起訴書誤載
    為4 月11日，應予更正），在新竹縣新豐鄉鳳坑村坑子口69
    8 號住處附近，同時於借貸契約書（債務人為鄭建男、借貸
    金額為10萬元）之見證人欄、本票之共同發票人欄，偽造鄭
    建華之署名各1 枚，而偽造鄭建華名義為共同發票人之本票
    （發票日期為96年4 月11日、票面金額為10萬元），以此方
    式表示鄭建華為借貸契約之見證人及同意共負本票發票人責
    任之意，並將前揭偽造之借貸契約書及本票，交予真實姓名
    年籍不詳綽號「小陳」之成年男子而行使，足以生損害於鄭
    建華。
二、蕭仁德因欲提高信用向地下錢莊借款，竟基於意圖偽造有價
    證券供行使之用及行使偽造私文書之犯意，在未徵得其前妻
    賈惠平（業於96年1 月29日離婚，起訴書誤載為妻，應予更
    正）之明示、默示同意或授權之情形下，於94年9 月20日前
    一星期某日（起訴書誤載為94年9 月間起至同年12月底期間
    ，應予更正），在新竹縣芎林鄉○○路○ 段96號雅玉軒玉石
    店附近，同時於借貸契約書（債務人為蕭仁德、借貸金額為
    30萬元）之見證人欄、切結書（債務人為蕭仁德、內容為願
    意承擔蕭仁德所欠一切債務）之本人欄、本票之共同發票人
    欄，接續偽造賈惠平之署名各1 、2 、2 枚，並按捺自己指
    印共5 枚用以表彰「賈惠平」，而偽造賈惠平名義為共同發
    票人之本票1 張（發票日期為94年9 月22日、票面金額為30
    萬元，另1 張本票未記載發票年月日，屬無效票據，然仍屬
    具有債權憑證性質之私文書，詳後述），又接續在3 張支票
    （票號：AS0000000 、AS0000000 、AS0000000 號、付款人
    均為臺灣中小企業銀行竹東分行，未據扣案）之發票日上，
    填寫「94年9 月22日」、「94年9 月20日」、「94年10月31
    日」、金額欄內均填寫「壹拾萬元整」，並盜用賈惠平委託
    其保管之印章，於前揭支票之發票人欄上加蓋「賈惠平」之
    印文共3 枚，而偽造賈惠平名義為發票人之支票共3 張，以
    此方式表示賈惠平為借貸契約之見證人、願承擔蕭仁德之債
    務及同意負發票人責任之意，並將前揭偽造之借貸契約書、
    切結書、本票及支票，交予真實姓名年籍不詳自稱「沈先生
    」之成年男子而行使，足以生損害於賈惠平。
三、案經內政部警政署刑事警察局函請臺灣苗栗地方法院檢察署
    檢察官呈請臺灣高等法院檢察署檢察長令轉臺灣新竹地方法
    院檢察署檢察官偵查起訴。
    理  由
壹、程序部分：
  一、起訴書雖未記載被告蕭仁德於切結書之本人欄，接續偽造
      賈惠平之署名2 枚，並按捺自己指印2 枚用以表彰「賈惠
      平」之犯行，惟經公訴人到庭補充被告蕭仁德之犯行如事
      實欄二所載（參本院卷第92頁），合先敘明。
  二、按被告以外之人於審判外之言詞或書面陳述，除法律有規
      定者外，不得作為證據。又被告以外之人於審判外之陳述
      ，經當事人於審判程序同意作為證據，法院審酌該言詞陳
      述或書面陳述作成時之情況，認為適當者，亦得為證據。
      當事人、代理人或辯護人於法院調查證據時，知有第159
      條第1 項不得為證據之情形，而未於言詞辯論終結前聲明
      異議者，視為有前項之同意，刑事訴訟法第159 條第1 項
      及第159 條之5分 別定有明文。經查，本件被告鄭建男、
      蕭仁德就證人鄭建華、賈惠平於警詢及偵訊時之證述，在
      本院準備程序及審理程序中，就證據能力一節均表示無意
      見，並未於本案言詞辯論終結前聲明異議，而本院審酌上
      開證人於警詢及偵訊時之陳述係於案發後就自己親身經歷
      之事實所為者，依其陳述作成時之情況並無不適當，且非
      非法取得之證據，又無證明力明顯過低之情形，復經本院
      於審判期日就上開證據進行調查、辯論，依前開規定，自
      得為證據；次按，本案認定事實所引用之文書證據，並無
      證據證明係公務員違背法定程序所取得，亦無刑事訴訟法
      第159 條之4 之顯有不可信之情況與不得作為證據之情形
      ，本院斟酌本案卷內之證據並非非法取得，亦無證明力明
      顯過低之情形，且經本院於審判期日依法進行證據之調查
      、辯論，被告於訴訟上之程序權，已受保障，故前揭各該
      證據，亦均得採為證據。
貳、實體部分：
  一、認定犯罪事實所根據的證據及理由：
      上開事實，業據被告鄭建男、蕭仁德於本院行準備程序暨
      審理時坦承不諱（參本院卷第50頁至第53頁、第59頁至第
      62頁、第90頁至第96頁），核與證人鄭建華、賈惠平於警
      詢、偵訊時證訴情節大致相符（參臺灣苗栗地方法院檢察
      署98年度他字第211 號卷【下稱他字卷】第3 頁至第6 頁
      、第30頁至第33頁、第117 頁至第118 頁），並有被告鄭
      建男偽造之借貸契約書、本票各1 紙、被告蕭仁德偽造之
      借貸契約書1 紙、切結書、本票各2 紙、支票3 紙、本院
      公務電話紀錄1 紙在卷可憑（參他字卷第11頁、第17頁至
      第19頁、第21頁至第22頁、第91頁至第92頁、本院卷第77
      頁），是認被告二人之自白，應與事實相符，堪予採信，
      本件事證明確，被告二人犯行堪以認定，應依法論科。
  二、論罪科刑：
（一）新舊法比較適用：
      查被告蕭仁德行為後，刑法業於94年2 月2 日修正公布，
      95年7 月1 日起施行。按「行為後法律有變更者，適用行
      為時之法律，但行為後之法律有利於行為人者，適用最有
      利於行為人之法律」，修正後刑法第2 條第1 項定有明文
      。此條規定係規範行為後法律變更所生新舊法比較適用之
      準據法，本身尚無新舊法比較之問題，於新法施行後，應
      一律適用新法第2 條第1 項之規定，為「從舊從輕」之比
      較，先予敘明。再按，本次法律變更，比較時應就罪刑有
      關之共犯、未遂犯、想像競合犯、牽連犯、連續犯、結合
      犯，以及累犯加重、自首減輕暨其他法定加減原因（如身
      分加減）與加減例等一切情形，綜其全部罪刑之結果而為
      比較（最高法院95年度第8 次、97年度第2 次刑事庭會議
      決議參照）。經查：
    1.刑法第33條第5 款原規定：「罰金：一元以上。」，而刑
      法分則編各罪所定罰金之貨幣單位原為銀元，依現行法規
      所定貨幣單位折算新臺幣條例規定，銀元1 元折算新臺幣
      3 元，則修正前罰金最低數額應為新臺幣3 元。刑法第33
      條第5 款修正後改為：「罰金：新台幣一千元以上，以百
      元計算之。」，修正後罰金最低數額變更為新臺幣1 千元
      ，比較修正前、後之規定，修正後刑法第33條第5 款所定
      罰金之最低數額，較修正前提高，自以修正前刑法第33條
      第5 款之規定有利於被告。
    2.罰金刑之減輕，依修正前刑法第68條所定，僅減輕其最高
      度，較修正後刑法第67條規定，其最高度及最低度同減輕
      之，為不利於被告。
    3.綜合上開新舊法整體比較適用結果，認適用修正前之規定
      ，較有利於被告，自應依修正前之規定論處。
（二）按行使偽造私文書罪只須有足生損害於公眾或他人之危險
      即可，並非以確有損害事實之發生為構成要件；又未記載
      發票日期之本票，因欠缺票據法上規定應記載之事項，固
      不認其具有票據之效力，而不得視為有價證券，惟依其書
      面記載，如足以表示由發票人無條件付款之文義，仍不失
      為具有債權憑證性質之私文書（最高法院92年度台上字第
      2942號、85年度台上字第495 號判決意旨參照）。查被告
      蕭仁德於94年9 月20日前一星期某日，在新竹縣芎林鄉○
      ○路○ 段96號雅玉軒玉石店附近，於本票之共同發票人欄
      ，偽造賈惠平之署名1 枚，並按捺自己指印1 枚用以表彰
      「賈惠平」之行為（參他字卷第19頁），因欠缺票據法所
      規定票據上應記載之事項即發票年月日，自屬無效票據，
      尚不能責令擔負偽造有價證券罪責，惟依其書面記載，已
      足以表示由發票人賈惠平無條件付款之文義，仍不失為具
      有債權憑證性質之私文書。
（三）核被告鄭建男、蕭仁德所為，均係犯刑法第201 條第1 項
      之偽造有價證券罪及同法第216 條、第210 條之行使偽造
      私文書罪。被告鄭建男、蕭仁德偽造署押、盜用證人賈惠
      平之印章，為其等偽造私文書、偽造有價證券之階段行為
      ，均不另論罪。又被告鄭建男、蕭仁德偽造私文書之低度
      行為，為行使偽造私文書之高度行為所吸收；偽造有價證
      券後復持以行使，行使偽造有價證券之低度行為，應為偽
      造有價證券之高度行為所吸收，亦均不另論罪。另被告蕭
      仁德接續在借貸契約書、切結書、本票及支票上偽造署押
      ，並以「賈惠平」之身分按捺指印及盜用印章行為，均各
      係基於一個偽造文書及偽造有價證券犯意之決定，以達成
      其同一犯罪之各個舉動，均屬當次偽造行為之接續行為，
      而應各僅論以一偽造私文書及偽造有價證券罪。又被告蕭
      仁德於切結書之本人欄，接續偽造賈惠平之署名2 枚，並
      按捺自己指印2 枚用以表彰「賈惠平」之犯行，雖未經檢
      察官提起公訴，然此部分與本案前開論罪間，有實質上之
      一罪關係，且經公訴人當庭擴充被告蕭仁德之犯行如事實
      欄二所載（參本院卷第92頁），本院自得併予審理。再被
      告鄭建男、蕭仁德於同時地行使偽造私文書及偽造有價證
      券之行為，具有犯罪時間上之重疊關係，而可評價為一行
      為觸犯數個相異之罪名，為想像競合犯，應依刑法第55條
      前段之規定，從一較重之刑法第201 條第1 項偽造有價證
      券罪處斷。
（四）被告鄭建男有詳如事實欄一所示之前科紀錄等情，有臺灣
      高等法院被告前案紀錄表1 份在卷可稽（參本院卷第81頁
      至第88頁），其於前案執行完畢後5 年內故意再犯本件有
      期徒刑以上之罪，應論以累犯，並依法加重其刑。
（五）被告蕭仁德偽造有價證券之行為，固值非難，惟被告蕭仁
      德犯罪之動機係因欲提高信用向地下錢莊借款，一時失慮
      冒用其前妻賈惠平名義簽發本票、支票向地下錢莊借款，
      擅自偽造之對象係其至親，並非不特定之他人，犯罪之動
      機尚屬單純，所為與一般智慧或財產犯罪之宵小者，為滿
      足個人私慾，大量偽造有價證券用以之販賣或詐欺之情形
      ，自屬有間。被告蕭仁德偽造本票、支票之行為固對證人
      賈惠平之信用造成損害，惟考量該本票、支票簽發之金額
      非鉅，且簽發後後仍僅由真實姓名年籍不詳自稱「沈先生
      」之成年男子持有，並未進入交易市場廣泛流通，尚未因
      而造成金融交易秩序及市場交易信用之重大危害，又被告
      蕭仁德自己亦為該本票之發票人及支票之背書人，顯見並
      無躲避脫免債款之意，而刑法第201 條第1 項偽造有價證
      券罪之法定刑為3 年以上10年以下有期徒刑，與其犯罪情
      節相較，自有「情輕法重」之憾，依據司法院大法官會議
      釋字第263 號解釋之意旨，並依被告蕭仁德客觀之犯行與
      主觀之惡性二者加以考量，本院審酌再三，認客觀上足以
      引起社會上一般人之同情，顯有堪資憫恕之處，因而認縱
      處以法定最低刑度猶嫌過重，爰依刑法第59條之規定，酌
      量減輕其刑。
  三、科刑：
（一）爰審酌被告鄭建男、蕭仁德因欲提高信用向地下錢莊借款
      ，竟偽造私文書及本票、支票並持以行使，擾亂票據信用
      交易秩序及證人鄭建華、賈惠平之權益，確有不當，惟念
      其等犯後坦承犯行，態度尚稱良好，暨其等犯罪之手段、
      品性、生活狀況、智識程度分別為國中畢業、高中畢業等
      一切情狀，分別量處如主文所示之刑，以資懲儆。再按，
      犯罪在中華民國96年4 月24日以前者，除本條例另有規定
      外，有期徒刑、拘役或罰金，減其刑期或金額2 分之1 ；
      又刑法第201 條，經宣告死刑、無期徒刑或逾有期徒刑1
      年6 月之刑者，不予減刑，中華民國九十六年罪犯減刑條
      例第2 條第1 項第3 款、第3 條第15款，分別定有明文。
      查被告鄭建男、蕭仁德犯罪之時間，雖均係在96年4 月24
      日以前，然被告鄭建男、蕭仁德上開偽造有價證券犯行，
      經本院宣告如主文所示之刑，均已逾有期徒刑1 年6 月，
      是依上開規定，此部分均無從依該條例減刑。
（二）沒收部分：
    1.未扣案偽造如附表一編號1 所示文書，因已交予真實姓名
      年籍不詳綽號「小陳」之成年男子而行使，顯非被告鄭建
      男所有之物，然其上如附表一編號1 所示偽造之「鄭建華
      」署押，應依刑法第219 條之規定，宣告沒收。
    2.按刑法第205 條就偽造之有價證券，固規定不問屬於犯人
      與否，均沒收之。惟在票據上簽名者，依票上所載文義負
      責，二人以上共同簽名者，應連帶負責。又票據之偽造或
      票據上簽名之偽造，不影響於真正簽名之效力，從而二人
      以上共同在本票之發票人欄簽名者，應連帶負發票人責任
      ，倘其中部分共同發票人係偽造，因對於真正發票人部分
      仍屬有效，僅應將偽造發票人之部分宣告沒收，不得將該
      有價證券全部沒收，而影響合法執票人對於真正發票人之
      票據權利，最高法院97年度台上字第3887號判決可稽，如
      附表一編號2 所示之本票，其中有關證人鄭建華為共同發
      票人部分既屬偽造之有價證券，不問屬於被告與否，應依
      刑法第205 條之規定，就證人鄭建華為共同發票人部分宣
      告沒收之。
    3.未扣案偽造如附表二編號1 至編號3 所示文書，因已交予
      真實姓名年籍不詳自稱「沈先生」之成年男子而行使，顯
      非被告蕭仁德所有之物，然其上如附表二編號1 至編號3
      所示偽造之「賈惠平」署押共8 枚（含簽名及指印），應
      依刑法第219 條之規定，宣告沒收
    4.如附表二編號4 所示之本票，其中有關證人賈惠平為共同
      發票人部分既屬偽造之有價證券，不問屬於被告與否，應
      依刑法第205 條之規定，就證人賈惠平為共同發票人部分
      宣告沒收之。
    5.按偽造、變造之有價證券，不問屬於犯人與否，沒收之，
      刑法第205 條定有明文。如附表二編號5 所示偽造之支票
      3 張，係被告蕭仁德偽造之有價證券，雖未扣案，惟無證
      據證明已滅失，均應依刑法第205 條規定，併予宣告沒收
      。
據上論斷，應依刑事訴訟法第299 條第1 項前段，刑法第2 條第
1 項前段、第201 條第1 項、第216 條、第210 條、第55條前段
、第47條第1 項、第59條、第205 條、第219 條，刑法施行法第
1 條之1 ，判決如主文。
本案經檢察官趙佳儀到庭執行職務。
中    華    民    國  100     年    2     月    16    日
                  刑事第二庭  審判長法  官  賴淑敏
                                    法  官  林惠君
                                    法  官  王子謙
以上正本證明與原本無異。
如不服本判決應於收受本判決後10日內向本院提出上訴書狀，上
訴書狀應敘述具體理由。上訴書狀未敘述上訴理由者，應於上訴
期間屆滿後20日內補提理由書狀於本院( 均須按他造當事人之人
數附繕本 )「切勿逕送上級法院」。
中    華    民    國   100    年    2     月    16    日
                                    書記官  陳弘明
附錄本案論罪科刑法條全文：
刑法第201條
意圖供行使之用，而偽造、變造公債票、公司股票或其他有價證
券者，處三年以上十年以下有期徒刑，得併科三千元以下罰金。
行使偽造、變造之公債票、公司股票或其他有價證券，或意圖供
行使之用，而收集或交付於人者，處一年以上七年以下有期徒刑
，得併科三千元以下罰金。
刑法第210條
偽造、變造私文書，足以生損害於公眾或他人者，處五年以下有
期徒刑。
刑法第216條
行使第二百十條至第二百十五條之文書者，依偽造、變造文書或
登載不實事項或使登載不實事項之規定處斷。
附表一：
┌─┬──────┬───────┬────┐
│編│偽造私文書、│偽造之署押    │備註    │
│號│本票、支票  │              │        │
├─┼──────┼───────┼────┤
│1 │借貸契約書  │偽簽「鄭建華」│參他字卷│
│  │            │之簽名1 枚    │第92頁  │
├─┼──────┼───────┼────┤
│2 │本票1 紙（發│              │參他字卷│
│  │票日期為96年│              │第91頁  │
│  │4 月11日、票│              │        │
│  │面金額為10萬│              │        │
│  │元，共同發票│              │        │
│  │人鄭建華部分│              │        │
│  │）          │              │        │
└─┴──────┴───────┴────┘
附表二：
┌─┬──────┬───────┬────┐
│編│偽造私文書、│偽造之署押    │備註    │
│號│本票、支票  │              │        │
├─┼──────┼───────┼────┤
│1 │借貸契約書  │偽簽「賈惠平」│參他字卷│
│  │            │之簽名1 枚，按│第17頁  │
│  │            │捺指印1 枚    │        │
├─┼──────┼───────┼────┤
│2 │切結書      │偽簽「賈惠平」│參他字卷│
│  │            │之簽名2 枚，按│第18頁、│
│  │            │捺指印2 枚    │第22頁  │
├─┼──────┼───────┼────┤
│3 │本票1 紙（未│偽簽「賈惠平」│參他字卷│
│  │記載發票年月│之簽名1 枚，按│第19頁  │
│  │日，屬無效票│捺指印1 枚    │        │
│  │據，然仍屬具│              │        │
│  │有債權憑證性│              │        │
│  │質之私文書）│              │        │
├─┼──────┼───────┼────┤
│4 │本票1 紙（發│              │參他字卷│
│  │票日期為94年│              │第21頁  │
│  │9 月22日、票│              │        │
│  │面金額為30萬│              │        │
│  │元，共同發票│              │        │
│  │人賈惠平部分│              │        │
│  │）          │              │        │
├─┼──────┼───────┼────┤
│5 │偽造支票3 張│              │參他字卷│
│  │（票號：AS02│              │第11頁  │
│  │73635、AS027│              │        │
│  │3637、AS0273│              │        │
│  │642號）     │              │        │
└─┴──────┴───────┴────┘